【裁判字號】    90,上易,3
【裁判日期】    900516
【裁判案由】    地上權登記
【裁判全文】
臺灣高等法院高雄分院民事判決  九十年度上易字第三號
      上  訴  人  丙○○
      被  上訴人  己○○
                  辛○○
                  戊○○
                  庚○○
                  丁○○
      被  上訴人  甲○○
                  乙○○
右當事人間地上權登記事件，上訴人對於中華民國八十九年十一月十四日臺灣屏東地
方法院八十九年訴字第四九三號第一審判決提起上訴，本院判決如左：
      主      文
上訴駁回。
第二審訴訟費用由上訴人負擔。
      事實及理由
一、本件被上訴人甲○○、乙○○經合法通知，無正當理由，未於言詞辯論期日到庭
    ，核無民事訴訟法第三百八十六條各款所列情形，爰依上訴人聲請，由其一造辯
    論而為判決，合先明。
二、上訴人主張，坐落屏東縣麟洛鄉○○段一九六號建面積一三七六平方公尺土地，
    為兩造所共有，其中上訴人應有部分為十六分之一，係於八十八年十月二十一日
    繼承所取得，該筆土地內如原判決附圖所示斜線部分面積九八五平方公尺之地上
    建物即門牌屏東縣麟洛鄉○○村○○路三三九、三四一、三四三號（原編為新田
    村新圍二六號）房屋及前後庭院（以下簡稱系爭土地），係上訴人之父利國夫（
    已故）於六十二年四月三十日向被上訴人己○○所購得，自同年八月十二日起即
    以行使地上權之意思居住使用系爭土地，八十八年十月二十一日由上訴人繼承取
    得，繼續使用迄今，依民法第七百六十九條、第七百七十二條規定，顯已因時效
    取得地上權，上訴人之父利國夫生前曾於八十八年一月五日向屏東地政事務所請
    求登記為地上權人，其中部分共有人即被上訴人己○○、辛○○、戊○○、庚○
    ○、丁○○（以下簡稱己○○等五人）竟聲明異議，而未獲登記，爰依法訴請確
    認上訴人就兩造共有系爭土地，有向地政機關請求登記為地上權人之登記請求權
    存在，被上訴人應容忍上訴人就系爭土地辦理時效取得地上權登記，經原審判決
    敗訴後，上訴聲明求予廢棄原判決，並請判令如在原審上開訴之聲明。
三、被上訴人己○○等五人則以：系爭土地係上訴人之曾祖父利金祥在日據時代一九
    六號、一九六－四號土地分割編列時，與當時共有人邱阿丁協議分管，由利金祥
    所使用之部分，並非基於行使地上權之意思而占有，又系爭土地上之建物於六十
    二年間上訴人之祖父利福連負債遭人聲請法院查封拍賣時，利福連出錢央請以被
    上訴人己○○名義標得後，再以買賣方式讓與利福連之子乙○○、利國夫，渠等
    因分管之約定並繼承而占有系爭土地至明，上訴人繼承亦無從主張因時效取得地
    上權云云資為抗辯，上訴後答辯聲明求為判決上訴駁回。被上訴人乙○○在原審
    則到庭稱同意上訴人之請求。
四、上訴人主張，坐落屏東縣麟洛鄉○○段一九六號建面積一三七六平方公尺土地，
    為兩造所共有，其中上訴人應有部分為十六分之一，係於八十八年十月二十一日
    繼承其父利國夫而取得，利國夫生前曾於八十八年一月五日檢具事證以因時效取
    得為由，向屏東縣屏東地政事務所請求就系爭土地部分為地上權登記，在公告期
    間被上訴人己○○等五人聲明異議，經該地政事務所調解不成立，駁回該登記之
    申請等事實，各據提出土地登記謄本（原審卷九頁）、土地登記申請書、屏東地
    政事務所八十八年三月二十日屏所地一字第四六二九號函（原審卷一九－二八頁
    ）卷為證，且為被上訴人所不爭執，自可信為真實。
五、又按以所有之意思，二十年間和平繼續占有他人未登記之不動產者，得請求登記
    為所有人；時效取得所有權之規定，於所有權以外財產權之取得，準用之；占有
    人，推定其以所有之意思，善意、和平及公然占有；民法第七百六十九條、第七
    百七十二條、第九百四十四條第一項分別定有明文。再按地上權為一種物權，主
    張取得時效之第一要件須為以行使地上權之意思而占有，若依其所由發生之事實
    之性質，無行使地上權之意思者，非有變為以行使地上權之意思而占有之情事，
    其取得時效，不能開始進行，自不能本於民法第七百七十二條準用第七百六十九
    條之規定，請求登記為地上權人。最高法院六十四年度台上字第二五五二號著有
    判例可資參照。本件上訴人主張其因時效取得地上權，既為被上訴人己○○等五
    人所否認，上訴人就其係以行使地上權之意思占有系爭土地之事實，應負舉證之
    責任。經查：
    (一)本件上訴人之父利國夫及被上訴人甲○○、乙○○在本件被上訴人己○○訴訟
      分割上開一九六號土地事件即台灣屏東地方法院八十七年訴字第四五三號，始
      終主張之上開一九六地號土地與同段一九六－四地號土地於日據時期大正八年
      三月十三日前，係同屬港西中里麟洛庄一九六地號，乙○○、利國夫之祖父利
      金祥（即甲○○之曾祖父，已逝世）於日據時期大正八年二月十四日向原地主
      邱阿丁買受應有部分四分之一，大正八年三月十四日，港西中里麟洛庄一九六
      地號土地分割為一九六地號面積一分四厘一毛九絲（即一三七六平方公尺）及
      一九六－四地號面積二分九厘四毛四絲（即二八五五平方公尺）二筆，其中利
      金祥就一九六－四地號土地之應有部分四分之一，全部由邱阿丁使用，而一九
      六地號土地則由利金祥建屋使用，嗣邱阿丁將其一九六及一九六－四地號土地
      應有部分各四分之三賣與己○○之祖父邱阿鳳，邱阿鳳買受上開土地之應有部
      分後，一九六－四地號土地全部仍由邱家使用迄今，而一九六地號土地除其中
      約三厘由邱家建屋使用外，其餘部分由利家建屋使用至今，足證邱家與利家就
      系爭土地有依應有部分交換使用之情形。並提出當時之賣渡證、土地登記謄本
      在卷為證，經本院調取該卷宗查核屬實，並有台灣屏東地方法院八十七年訴字
      第四五三號、本院八十八年上字第一０七號民事判決（原審卷四五、九一頁）
      在卷為憑。足見上訴人自其被繼承人利國夫以上之歷任被繼承人占有系爭土地
      均係因共有土地之分管協議而占有至明，本件上訴人提起本件之訴改稱自六十
      二年八月十二日起其被繼承人利國夫係以行使地上權之意思占有系爭土地云云
      ，顯難遽信。
    (二)上訴人起訴另主張，系爭土地上之建物係其被繼承人利國夫於六十二年四月三
      十日向被上訴人己○○所買受，自同年八月十二日起即以行使地上權之意思占
      有使用系爭土地云云，並提出買賣所有權移轉契約書（原審卷十三頁）為證，
      就此被上訴人己○○等五人固不否認該買賣所有權移轉契約書之真正，惟抗辯
      稱：係上訴人之祖父利福連負債遭人聲請法院查封拍賣時，利福連出錢央請以
      被上訴人己○○名義以新台幣三萬零一百元標得後，再以買賣方式讓與利福連
      之子乙○○、利國夫等語，並提出不動產權利移轉證書在卷（原審卷六三頁）
      為證，經查，經本院傳訊立場與上訴人一致之被上訴人乙○○到庭坦承稱：「
      系爭房屋我父親利福連被法院拍賣，我們出錢請己○○出面買回再登記給我們
      兄弟，沒有錯」等語（本審卷七一頁），足可認定被上訴人己○○等五人此部
      分之主張為真實，上訴人主張系爭土地上之建物係其被繼承人利國夫於六十二
      年四月三十日向被上訴人己○○所買受，自同年八月十二日起以行使地上權之
      意思占有使用系爭土地云云，自不可採。
    (三)上訴人又提出承諾書、他項權利登記申請書（原審卷一五－一八頁）主張系爭
      土地在民國三十八年時其祖父利福連建造系爭土地內建物時曾經取得當時土地
      共有人邱德、邱富、邱謙、邱冬吉、利金祥之同意設定地上權，足認自
      其祖父利福連時即以行使地上權之意思占用使用系爭土地云云，然被上訴人己
      ○○等五人否認該等文書之真正，查該等文書為私文書，依舉證責任分配之法
      理，應由上訴人證明為真正，而上訴人迄未能舉證以實其說，尚難遽以認定上
      訴人主張其祖父利福連於三十八年起即以行使地上權之意思占有使用系爭土地
      之事實為真實。
    (四)又上訴人所提出之土地四鄰證明書四份（原審卷二八－三一頁）係記載「茲證
      明屏東縣麟洛鄉○○段第壹玖陸地號土地（地上建物門牌：屏東縣麟洛鄉新田
      村新圍二六號今整編為屏東縣麟洛鄉○○村○鄰○○路三三九、三四一、三四
      三號），如附圖橙色部分自民國陸拾貳年捌月拾壹日起，確實已由利國夫君使
      用以迄於今」等語，縱為真實，並未能證明上訴人及其被繼承人利國夫係以行
      使地上權之意思占有系爭土地，自亦不能為上訴人有利之認定。
六、綜上，並無證據足資證明上訴人及其被繼承人係以行使地上權之意思占有使用系
    爭土地，不得僅以有建物在系爭土地上住用之事實即推定其係以行使地上權之意
    思而占有，至與上訴人立場一致之被上訴人乙○○在原審到庭表示同意上訴人之
    請求，惟本件上訴人之請求對於被上訴人全體必須合一確定，自不能僅憑被上訴
    人乙○○同意上訴人之請求，據為上訴人有利之判決，從而上訴人主張因時效取
    得地上權尚屬無據，其請求應予駁回，原審法院予以駁回，並無不合，上訴人上
    訴指摘原判決不當，求予廢棄改判，為無理由，應予駁回。
七、本件事證明確，兩造其餘攻擊防禦方法與本件判斷基礎無涉，自不逐一論述，併
    此明。
據上論結，本件上訴為無理由，依民事訴訟法第四百四十九條第一項、第四百六十三
條、第三百八十五條第一項前段、第七十八條，判決如主文。
中      華      民      國    九十      年      五      月     十六     日
                                      臺灣高等法院高雄分院民事第五庭
~B1審判長法官  蔡明宛
~B2法      官  林健彥
~B3法      官  黃科瑜
右為正本係照原本作成。
不得上訴。
中      華      民      國    九十      年      五      月     十七     日
~B法院書記官  陳曼智
                                                                   Ａ


司法院資訊處製作；財團法人民間司法改革基金會備份。
